臺灣彰化地方法院民事判決
109年度簡上字第143號
上  訴  人  葉佳祥  

訴訟代理人  廖啓彣律師
被上訴人    梁耀友  



訴訟代理人  林孟毅律師
            陳奕安律師
上列當事人間請求返還借款事件，上訴人對於中華民國109年9月
29日本院彰化簡易庭109年彰簡字第334號第一審簡易判決提起上
訴，本院合議庭於民國110年11月30日言詞辯論終結，判決如下
：
    主  文
上訴駁回。
第二審訴訟費用新臺幣貳仟參佰貳拾伍元由上訴人負擔。
    事實及理由
一、被上訴人起訴主張：上訴人於民國102年3月25日向伊借款新
    臺幣（下同）15萬元，伊於同日交付現金予上訴人，上訴人
    並簽立借據（下稱系爭借款）。兩造雖未約定返還期限，惟
    伊已於107年11月22日以通訊軟體催請上訴人返還，上訴人
    仍未返還，爰依消費借貸之法律關係請求上訴人返還借款15
    萬元及自107年12月23日起至清償日止，按年利率5%計算之
    利息等語。
二、上訴人則以：
　㈠兩造於101年底至102年4月間，曾與訴外人陳朝泰合夥經營金
    色藍廚洋食館（下稱系爭合夥），依據合夥契約伊每月薪資
    為3萬元，系爭餐廳未給付伊任職期間即102年1月至3月共9
    萬元之薪資（下稱系爭薪資）。又伊於合夥期間代系爭合夥
    墊付訴外人廖國鈞1個月之薪資3萬元（下稱系爭代墊款），
    故系爭合夥積欠伊共計12萬元。伊於102年4月間退夥時，曾
    與被上訴人協商以上開債權抵銷系爭借款債務，被上訴人已
    同意，故被上訴人之系爭借款債權已消滅，不得再為請求。
    又被上訴人提起本件訴訟之前，曾於108年3月26日至陳朝泰
    住處協商，兩造於當日亦達成互為抵銷債務不再主張之和解
    協議，系爭借款債權確已消滅。
　㈡如鈞院認兩造於起訴前無和解協議，因系爭合夥已解散且清
    算完畢，合夥財產已不足以清償債務，伊得向合夥人即被上
    訴人主張系爭薪資及系爭代墊款共12萬元以抵銷系爭借款，
    被上訴人僅得向伊請求3萬元。縱鈞院認伊亦為系爭合夥之
    合夥人，就系爭代墊款僅得請求被上訴人依其出資比例1/4
    計算，伊得主張抵銷之債權應為97,500元，被上訴人僅得向
    伊請求52,500元等語置辯。
三、原審審理結果，認上訴人應給付被上訴人15萬元及自107年1
    2月23日起至清償日止，按週年利率5％計算之利息；上訴人
    不服提起上訴，聲明求為判決：1.原判決廢棄。2.被上訴人
    第一審之訴駁回。被上訴人答辯聲明：上訴駁回。
四、兩造經本院整理及簡化爭點，並告知爭點整理協議與爭點整
    理結果效力之不同後，同意成立爭點整理協議如下：
  ㈠不爭執事項：
  1.上訴人於102年3月25日向被上訴人借款15萬元，被上訴人已
    交付借款予上訴人，兩造成立消費借貸契約，未約定還款日
    期。嗣被上訴人於107年11月22日以通訊軟體催告上訴人還
    款，上訴人於一個月後即107年12月22日尚未返還。
  2.兩造與訴外人陳朝泰等3人，於102年1月間合夥經營金色藍
    廚餐廳，上訴人、被上訴人之出資比例均為1/4、陳朝泰1/2
    ，嗣上訴人於102年4月間退夥。
  3.合夥事業金色藍廚餐廳於103年12月23日歇業且已經清算完
    畢。
  4.上訴人於合夥進行中，於102年1月至102年3月底之薪資應為
    每月3萬元。
  5.上訴人於108年3月26日以MESSENGER通訊軟體向被上訴人請
    求給付上開薪資及代墊款。
  ㈡爭執事項：
  1.被上訴人之借款債權是否因兩造合夥清算或訴訟外和解而消
    滅？
    ⑴上訴人於102年4月退夥時，有無與被上訴人協議以任職 於
      金色藍廚的薪資債權及代墊款抵銷本件消費借貸的債務？
    ⑵上訴人主張兩造於起訴前，已就本件消費借貸關係成立和
      解，被上訴人同意不再請求，有無理由？
  2.上訴人主張下列主動債權抵銷系爭借款，是否有理由？
    ⑴被上訴人於102年1月至同年3月積欠上訴人每月薪資3萬， 
      共計9萬元，上訴人依合作協議書請求被上訴人給付9萬元
      。
    ⑵上訴人代墊系爭合夥應給付訴外人廖國鈞之薪資3萬元，並
      依民法第312條、第281條擇一有理由者請求本院准為抵銷
      。
    ⑶被上訴人抗辯上訴人薪資債權已罹於消滅時效，是否有理
      由？
五、本院得心證之理由：
　㈠被上訴人主張：上訴人於102年3月25日向其借款15萬元，其
    已交付系爭借款，兩造未約定返還期限，其於107年11月22
    日以LINE通訊軟體請求上訴人清償，上訴人迄今尚未返還等
    節，為上訴人所不爭，並有借據、對話記錄在卷為憑（見原
    審卷第27、29頁），堪信為真實。是被上訴人與上訴人確有
    系爭15萬元消費借貸法律關係存在，應堪認定。
　㈡上訴人抗辯兩造於本件訴訟前，已因系爭合夥清算或訴訟外
    和解而消滅，應無理由：
　1.上訴人主張於102年4月退夥時，曾以系爭薪資債權、代墊款
    債權以及系爭消費借貸債務，與被上訴人結算云云，然為被
    上訴人所否認，審酌上訴人於原審審理時雖主張前開結算內
    容，然於本院準備程序又多次改稱退夥時沒有結算等語（見
    本院卷第113、156、209頁），前後供述不一，復未提出證
    據證明兩造於退夥結算時協議系爭借款債務已消滅，自難認
    上訴人上開主張屬實。況系爭薪資、代墊款之債務人應為系
    爭合夥而非被上訴人，而上訴人退夥時該餐廳仍持續經營，
    且無證據證明被上訴人同意承擔系爭合夥之債務，自難遽認
    系爭借款債權已於上訴人退夥時因退夥結算而消滅。
　2.兩造於108年3月間，曾至陳朝泰住處協商系爭借款債務一事
    ，固為被上訴人所不爭執，然被上訴人否認曾達成和解協議
    ，上訴人自應舉證以實其說。而上訴人提出通訊軟體對話記
    錄（見原審卷第71、73頁），僅能證明兩造於108年3月間，
    爭論系爭薪資債權及代墊款債權是否存在、上開債權可否與
    系爭借款債權抵銷，並無兩造已達成和解之內容與結論。又
    證人陳朝泰於本院審理時雖證稱：被上訴人說上訴人欠他錢
    ，他收不回來，上訴人說系爭餐廳還有欠他薪資，兩人要去
    法院訴訟，伊說那都是小錢，兩人講一講，不用去法院等語
    （見本院卷第205頁），然僅能證明兩造於起訴前曾就系爭
    借款債權為協商，無法據此證明兩造達成和解及和解內容，
    故上訴人上開主張亦難採信。
  ㈢上訴人主張抵銷，是否有理由？
  1.薪資債權部分：
    ⑴查兩造與訴外人陳韋佐、游昌勝簽訂之合作協議書，上訴
      人就系爭合夥經營餐廳事業，應出資125萬元，其中75萬
      元為現金出資、另50萬元經全體合夥人同意以經營餐廳所
      生之薪資額4萬元，每月扣除1萬元至給付完畢，上訴人、
      被上訴人之出資比例均為1/4，合夥之利益、損失均按照
      合夥比例分配負擔等節，有合作協議書附卷為憑（見本院
      卷第123頁），足認上訴人為系爭合夥之合夥人。
    ⑵按退夥人與他合夥人間之結算，應以退夥時合夥財產之狀
      況為準，民法第689條第1項定有明文。又依系爭合作協議
      書第7條約定，合夥利益、損失，均應按照合夥出資額比
      例分配負擔之。經查：①上訴人僅於102年1月至3月底參與
      系爭合夥經營餐廳，102年4月間旋即退夥，此為兩造所不
      爭。則上訴人退夥時，其應就系爭餐廳之各項費用包含設
      備、裝修、人事等營運成本等費用，按出資比例負擔之。
      ②上訴人於原審主張被上訴人為系爭合夥之主要出資者，
      其就系爭合夥為技術入股（見原審卷第65頁），然於本院
      審理時改稱其就系爭合夥為部分現金出資、部分勞務出資
      ，現金出資部分為75萬元云云，並以系爭合作協議書為據
      （見本院卷第123頁），則上訴人是否有實際履行合夥現
      金出資，前後陳述不一，已難採信。③又證人陳朝泰於本
      院證稱：系爭合夥原為伊與被上訴人合夥，被上訴人將一
      半股份讓上訴人入股，上訴人應是沒有付股金給被上訴人
      ，被上訴人說上訴人沒有錢，等餐廳賺錢再付。因上訴人
      與彰化餐廳股東有爭執，怕出事情，所以退股。退股當時
      因為餐廳剛開始沒有賺錢，如果有積欠上訴人薪資，上訴
      人應該早就來找公司了，甚至退股如果有事情，伊應該會
      知道。上訴人退夥後，未曾提過積欠其薪資之事，也未曾
      找伊催討薪資、代墊款等情(見本院卷第200至206頁)，足
      見上訴人退夥後，未曾向合夥人催討薪資或代墊款。④本
      院審酌系爭合作協議書未載明上訴人已履行出資義務之文
      字，而上訴人於原審已自陳為技術出資，迄未提出現金繳
      付股款之證明，而證人陳朝泰證稱上訴人退夥後，未曾向
      伊提及積欠薪資或代墊款一事；又系爭合夥經營餐廳甫3
      個月，餐廳各項設備成本、營業支出(包含上訴人主張之
      薪資)尚待列入合夥負債之情形下，上訴人於102年4月間
      退夥，退夥前曾向被上訴人洽借系爭借款，顯見其經濟狀
      況不佳，如系爭合夥有積欠薪資，衡諸經驗法則，斯時上
      訴人應會就其對系爭合夥之債權（如薪資等），與系爭合
      夥債務（如相關設備成本、營業支出費用）進行結算。如
      有剩餘，亦會請求系爭合夥返還，而上訴人均未主張或請
      求，顯見其與系爭合夥已達成退夥結算完畢，不須分擔合
      夥債務，亦不再請求系爭薪資。故上訴人主張系爭合夥仍
      積欠其9萬元薪資並主張抵銷系爭借款，即無理由。
　2.代墊款債權部分：
  　⑴證人廖國鈞於本院證稱：伊原本在上訴人設立之藍廚餐廳
      工作，後來上訴人找伊到臺中任職系爭餐廳，在系爭餐廳
      做了3個月，薪水是一個月28,000元至30,000元，是店長
      陳韋佐拿現金給伊，在餐廳還沒開店前，上訴人有拿一個
      月的薪水給伊，當時伊去系爭餐廳整理雜物、測試菜色等
      語（本院卷第104至106頁）。又該餐廳設立時間為102年1
      月28日，此有經濟部商工登記公示資料在卷為憑（見原審
      卷第101頁），而證人廖國鈞於102年1月23日始自訴外人
      「蓮豐鮮炒店餐廳」退保勞工保險及就業保險一事，亦有
      被保險人投保資料在卷為憑（見本院卷第91頁），足見證
      人廖國鈞於餐廳開業前一個月，仍在其他中式餐廳任職。
      則證人廖國鈞已證稱至系爭合夥所經營餐廳工作3個月，
      薪資已由店長陳韋佐給付完畢，而上訴人所給付廖國鈞薪
      資為系爭合夥經營餐廳未開店前所為，斯時廖國鈞尚在其
      他中式餐廳任職，故應與系爭合夥無關。
    ⑵另證人廖國鈞雖證稱：伊在餐廳還沒開業前一個月，幾乎
      每天都過去幫忙，去那邊整理雜物、測試菜色等語（見本
      院卷第108、111頁），惟證人陳朝泰於本院證稱：伊們在
      籌備試營運時，上訴人曾叫廖國鈞來系爭餐廳學習，伊們
      沒有請廖國鈞，因為伊們人手足夠，廖國鈞是利用空檔來
      使用一些沒有用過的設備，有時候有來有時候沒來，有時
      候利用中午空檔來，沒有幾個小時。上訴人說廖國鈞是來
      學習經驗技術的，不用給他薪資，後來廖國鈞也有正式來
      上班，時間點伊忘記了，有給他薪資等語（見本院卷第20
      4頁），核與證人廖國鈞之勞保及就業保險投保資料，顯
      示其於104年10月2日加入金色藍廚洋食館、同年12月1日
      退保較為相符（見本院卷第92頁），堪信證人廖國鈞於系
      爭餐廳開業前，縱有前往系爭餐廳協助準備開業，因其仍
      在其他公司上班，應非固定性提供勞務予系爭餐廳，難認
      系爭合夥於餐廳開業前已僱傭用證人廖國鈞，自無庸給付
      證人廖國鈞薪資，故上訴人主張代系爭合夥給付廖國鈞薪
      資3萬元，即不足採信。
　　3.綜上，上訴人主張以系爭合夥積欠薪資9萬元、代墊款債
      權3萬元，抵銷系爭借款，均無理由。
六、綜上所述，上訴人主張被上訴人仍積欠其薪資9萬元、代墊
    款3萬元，並據此主張抵銷系爭借款，為無理由，故被上訴
    人依消費借貸法律關係，請求上訴人返還15萬元及自107年1
    1月22日終止系爭借款契約後一個月即107年12月23日起算之
    遲延利息，為有理由，應予准許。原審為被上訴人勝訴之判
    決，核無不合。上訴意旨指摘原判決不當，求予廢棄改判，
    為無理由，應予駁回其上訴。
七、本件事證已臻明確，兩造其餘攻擊、防禦方法及所提出之各
    項證據資料，核與判決結果不生影響，爰不逐一論述，附此
    敘明。
八、據上論結，本件上訴為無理由，依民事訴訟法第436條之1第
    3項、第449條第1項、第78條，判決如主文。　　
中　　華　　民　　國　　110 　年　　12　　月　　21　　日
                
　　　　　　　　  民事第二庭審判長法　官　陳毓秀

　　　　　　　　　　　　　　　　  法  官  陳弘仁
　　　　　　　　　　　　　　　　
　　　　　　　　　　　　　　　　  法  官  王姿婷
上為正本係照原本作成。　　　　　　　　　　　　　　　　　本件不得上訴。
中　　華　　民　　國　　110 　年　　12　　月　　21　　日
                                  書記官  吳曉玟